【裁判字號】    95,重上,33
【裁判日期】    950726
【裁判案由】    履行契約等
【裁判全文】
臺灣高等法院民事判決                  95年度重上字第33號
上  訴  人  丙○○○
                          樓
            乙○○
                          樓
共      同
訴訟代理人  黃仕翰律師
上  訴  人  戊○○
被 上 訴人  己○○
上 2人共同
訴訟代理人  黃紀錄律師
上列當事人間履行契約等事件，兩造對於中華民國94年12月8日
臺灣板橋地方法院94年度訴字第67號第一審判決各自提起上訴，
本院於95年7月12日言詞辯論終結，判決如下：
    主  文
原判決關於命上訴人戊○○給付超過新臺幣22,713元部分，及該
部分假執行之宣告，暨訴訟費用（本訴部分）之裁判均廢棄。
前開廢棄部分，上訴人丙○○○、乙○○在第一審之訴及假執行
之聲請均駁回。
戊○○其餘上訴駁回。
丙○○○、乙○○之上訴及變更之訴均駁回。
第一、二審訴訟費用（本訴部分），由戊○○負擔百分之一，餘
由丙○○○、乙○○負擔。第二審訴訟費用關於戊○○就反訴上
訴部分，由戊○○負擔。
原判決命丙○○○、乙○○供擔保得假執行之金額減為新臺幣
7,000元，命戊○○供擔保免為假執行之金額減為新臺幣22,713
元。
    事  實
甲、上訴人（即被上訴人）丙○○○、乙○○（以下稱丙○○○
    2人）方面：
一、聲明：
  Ａ、上訴聲明：
    (一)原判決不利上訴人部分廢棄。
    (二)被上訴人己○○應將附表所示之建物移轉登記予被上訴人
      戊○○名義後，再移轉登記為上訴人共有，應有部分各二
      分之一。
    (三)被上訴人戊○○應再給付上訴人新台幣 4,916,617元及自
      起訴狀繕本送達被上訴人之翌日起至清償日止，按年息5%
      計算之利息。
    (四)第一、二審訴訟費用由被上訴人負擔。
    (五)前述第三項聲明，上訴人願供擔保，請准宣告假執行。
  Ｂ、答辯聲明（即戊○○上訴部分）：
    (一)上訴人之上訴駁回。
    (二)第一、二審訴訟費用由上訴人負擔。
    (三)如受不利之判決，願供擔保請准免為假執行。
二、陳述：除與原判決記載相同者外，補稱略以：
  (一)上訴人依民法第242條之規定，主張上訴聲明第二項：
    1.上訴人係基於系爭合建契約之約定要求移轉房屋，縱因契
      約解讀及法律關係之定性，致使法律上理由略有不同，然
      本於「同一基礎事實」，變更聲明應屬合法。
    2.依民法第549條第1項規定，當事人之任何一方得隨時終止
      委任契約。兩造簽訂之合建房屋分配協議書第 2條約定上
      訴人同意委託戊○○銷售系爭房屋，上訴人已於95年2 月
      20日發函終止委託關係，並要求戊○○於函到後7日內移
      轉登記完成，戊○○本應終止借名關係並要求己○○過戶
      辦理，惟其均未辦理，上訴人自得依民法第242條規定，
      以上訴理由狀作為代位戊○○終止借名登記法律關係之意
      思表示。就特定物債權，適用民法第 242條代位規定，不
      以債務人給付不能或無資力為限，上訴人請求係有理由。
  (二)上訴人從未同意開工展延，戊○○應負遲延完工責任：
    1.上訴人從未見過開工展延申請書，遑論於其後附起造人名
      冊簽章，其後附印文係被上訴人所偽刻蓋印。證人丁○○
      到庭證稱系爭工程均與戊○○接觸，足認該開工展期申請
      書等文件均由戊○○提供。甲○○從未要求或同意開工展
      延，且亦非上訴人之代理人，戊○○主張表現代理，應舉
      證「丙○○○ 2人有何種授與權利之外觀」。上訴人於台
      灣板橋地方法院檢察署（以下簡稱板橋地檢署）告訴戊○
      ○涉犯偽造文書罪，雖經該署予以不起訴處分，現業經台
      灣高等法院檢察署以95年度上聲議字第2197號發回板橋地
      檢署續行偵查。
    2.戊○○自89年2月15日起，即應負遲延完工責任：
      建照核准日為87年12月18日，合建契約應於88年 1月18日
      開工，計算395個日曆日為工作天，戊○○應於89年2月15
      日完工，自此時點即應起算遲延責任。系爭契約從未經雙
      方修改，應依契約原文以「取得使用執照日為準」。
  (三)上訴人依民法第227條請求戊○○給付新臺幣（下同）
    960,550 元：
    1.本件請求並無適用民法第514條時效規定：
      (1)本件合建契約書註明「茲經雙方同意協議由甲方提供土
        地及由乙方出資合作興建本國式鋼筋混凝土」，上訴人
        既無需支付報酬給戊○○，與民法第490項第1項之定義
        不同，系爭合建契約當非承攬契約。
      (2)縱認合建契約書屬承攬契約，亦不適用民法第 514條，
        丙○○○2人依民法第227條請求損害賠償，請求權時效
        應為15年：
        民法第514條第1項所謂「損害賠償請求權」係指民法債
        編第 8節承攬所明訂之損害賠償請求權而言，易言之，
        其適用範圍僅包括民法第495條第1項、第502條第1項第
        2項、第503條，非謂所有承攬契約之損害賠償請求權均
        有適用。丙○○○2人就戊○○未依約施作花格磚圍牆
        、鐵捲門、門窗等，並非依承攬章節之規定請求，而係
        以民法第227條為請求權基礎，請求債務不履行損害賠
        償，當無民法第514條時效規定之適用。且丙○○○2人
        於92年7月14日提起刑事附帶民事訴訟，雖於93年8月6
        日遭駁回，隨即於93年11月22日提起本訴訟，依民法第
        130、131條規定，時效進行應發生中斷，丙○○○2人
        之請求權時效中斷尚不罹於時效消滅。
    2.戊○○違反契約，應負損害賠償責任：
      (1)依合約附件一附註約定「前後地界線內設置花格磚圍牆
        」，戊○○根本未依約施作，僅建築水泥圍牆，應給付
        87,700元。
      (2)門窗部分約定「一樓店面採電動鐵捲門」，戊○○並未
        設置，僅以鋁門窗充數，應給付118,350元。
      (3)門窗部分約定「各戶室內應採藝術線板門，配門銷，外
        窗採用中華、力霸、信原或同級品等正字標記之鋁窗附
        紗窗。」，戊○○以不合約定品質之門窗施作，全數拆
        除更換費用754,500元。
      (4)以上合計共960,500元（87,770+118,350+754,500＝
        960,500）。
  (四)合建協議書第17條及第24條違約罰則，性質上分屬賠償性違
    約金及懲罰性違約金，上訴人本得併為請求，原判決論以可
    為抵銷，係有違誤：
    1.合建契約書第17條第1項約定「建造執照領照日即由甲方
      交地與乙方，乙方於1個月內開工，自開工日起395日曆天
      完成該項工程‧‧‧」、第2項約定「工程逾期時，每逾
      1天應支付甲方分得房屋總售價金額千分之1計算逾期補償
      金‧‧‧」此部分乃係乙方工程施作逾期時之預定之損害
      賠償額，性質上當屬「賠償性違約金」。
    2.合建契約書第24條第1項前段約定「雙方應切實照約履行
      ，倘如甲方違約時，甲方除將收受保證金加計利息退返乙
      方外，同時必須賠償乙方已施工之工程投資之全部損失，
      及其他因工程而支出之一切費用（並以列清單核算賠償違
      約金）」，同條項後段則約定「反之倘因乙方違約時，甲
      方得將所收受保證金及施作工程予以沒收外，土地如有持
      分移轉，則應無條件過戶返還甲方，雙方絕無異議。」比
      較前後可知雙方真意為「如他方違約，則另一方除可要求
      沒收或返還違約金，尚可請求其他之賠償。」，即言之，
      此保證金既不在預定損害賠償額，雙方約定真意，亦認可
      再請求賠償，其性質應解為「懲罰性賠償金」。
    3.丙○○○2人依約請求戊○○給付違約金437萬579元，亦
      無需退還保證金50萬元：
      1.戊○○真正完工交屋日91年4月2日，共遲延779日，按
        約定每日應賠償5610.5元，共應賠償437萬579元
        (5610.5×779＝4,370,579)。
      2.戊○○既未依約履行系爭合建工程，則丙○○○ 2人除
        請求戊○○為上開給付，並得依約將所收受之保證金50
        萬元予以沒收。
乙、被上訴人（即上訴人）戊○○方面：
一、聲明：
  Ａ、上訴聲明：
    (一)原判決不利於上訴人戊○○部分廢棄。
    (二)前項廢棄部分，被上訴人於第一審之請求駁回。
    (三)被上訴人丙○○○、乙○○應各給付上訴人戊○○新台幣
      25萬元，及自90年4月25日起至清償日止，按年息 5%計算
      之利息。
    (四)第一、二審訴訟費用由被上訴人負擔。
    (五)前述第三項聲明，上訴人願供擔保，請准宣告假執行。
  Ｂ、答辯聲明（戊○○及己○○為被上訴人部分）：
    (一)上訴人之上訴駁回，上訴人追加或變更部分亦應駁回。
    (二)第一、二審訴訟費用由上訴人負擔。
    (三)如受不利之判決，被上訴人戊○○及己○○均願供擔保請
      准宣告免為假執行。
二、陳述：除與原判決記載相同者外，補稱略以：
  (一)程序部分：
    1.丙○○○ 2人於原審係主張被上訴人己○○與之有信託關
      係，嗣後並於原審追加不當得利之請求權，被上訴人就丙
      ○○○ 2人追加不當得利部分曾拒絕其追加，因信託關係
      與不當得利之請求非同一基礎事實，原法院未加詳查，但
      仍已駁回丙○○○2人該等請求。丙○○○2人上訴後又將
      原訴加以變更，不但變更聲明，其理由係主張終止與戊○
      ○就合建房屋分配協議書第 2條之委託，並稱其得依民法
      第242 條規定主張己○○應將門牌號碼為台北縣樹林市○
      ○街140巷31號1樓建物移轉予戊○○後，再移轉為丙○○
      ○ 2人共有，該等主張之基礎事實與原審只主張信託法律
      關係之事實不相同；而上訴人稱其只要本於系爭合建契約
      約定內容要求移轉房屋即使法律上理由不同仍係同一基礎
      事實云云，全未顧及其原審根本從未提及有關合建房屋分
      配協議書第2條之法律關係及是否終止事項，丙○○○2人
      一、二審聲明所依據之事實完全不同，丙○○○2人之變
      更不合法。
    2.退萬步言，即使認丙○○○ 2人已終止與戊○○之委託銷
      售契約，戊○○對己○○並無任何怠於行使權利之行為，
      丙○○○2人主張依民法第242條代位戊○○行使對己○○
      終止借名登記之法律關係等，卻未證明戊○○與己○○間
      為何有符合民法第242條之情形。丙○○○2人與戊○○如
      不再有將Ｄ棟 1樓先行銷售之約定，則依分建房屋分配協
      議書第2條及第1條記載合併觀察，Ｄ棟 1樓立即就有需先
      補貼分得Ｃ棟 1樓即戊○○10萬元之義務，履行此一義務
      在丙○○○ 2人可要求戊○○移轉土地及房屋權利之前，
      則丙○○○ 2人依約需先履行該給付10萬元之行為後才得
      主張Ｄ棟1樓為雙方共有，則在上訴人未補貼該10萬元前
      ，上訴人稱其已有Ｄ棟1樓2分之1應有部分權利之說詞尚
      不成立。再者，丙○○○2人對戊○○亦負移轉土地之義
      務，因丙○○○2人既尚未給付戊○○土地之應有部分，
      戊○○主張同時履行之抗辯，代位主張之請求亦無附條件
      之可能，則丙○○○2人之請求為無理由。上訴人對戊○
      ○之權利在其給付10萬元及履行對待給付前既然尚未有效
      存在或可行使，則丙○○○2人遽行主張要代位戊○○終
      止與己○○間之法律關係等，即無依據，其主張為無理由
      ，應駁回丙○○○2人訴之變更後之請求。
  (二)戊○○上訴部分（丙○○○2人為被上訴人）：
    1.甲○○就系爭合建為丙○○○2人之代理人：
      (1)甲○○就系爭工程對外均表示其為丙○○○ 2人之代理
        人，除甲○○於刑事各項告訴狀、警訊、地檢署及法院
        審理訊問中均表示其係丙○○○ 2人之代理人、提出身
        心障礙手冊影本，並擔任乙○○刑事之輔佐人外，甲○
        ○於原審寫給戊○○之存證信函，雖該函內容不實，仍
        以乙○○之代理人自居。甲○○一直以地主身分自居，
        ，甲○○在對本件合建糾紛提起刑事告訴時，直接就認
        為自己是告訴人。
      (2)由證人丁○○在本院之證詞，足知最初是由甲○○代表
        地主身分與戊○○代表建商身分委託證人設計及申請建
        造執照等，過程中建築師需與地主接觸者均係由甲○○
        與建築師處理，依刑事訊問筆錄所載，在合建過程中地
        主方面都是甲○○代表出面，故就系爭合建工程，不論
        基於有權代理或表見代理，甲○○均係丙○○○2人之
        代理人，此與丙○○○2人有無出具書面委託書及甲○
        ○有無提出該委託書無關。
    2.戊○○施作系爭房屋工程，工期並無延誤：
      (1)依系爭合建契約第17條第1項可知，施工期限已變更為
        「建造執照領照日即由甲方交地予乙方，乙方於1個月
        內開工，自開工日起 395日曆天完成該項工程，上述工
        程完工以使用執照第 1次掛號日為準‧‧‧」，而同條
        第2項則規定：「工程逾期時，每逾1天應支付甲方分得
        房屋總售價金額千分之1計算逾期補償金，唯遇天災事
        變，人力不可抗拒之因素或甲方要求變更緣故及同意時
        不在此限，並依第5、6條約定，展延時亦不在此限。」
        。工程完工時間之約定業經兩造變更成上述約定並由被
        上訴人蓋章於其修改處，自不得依原來契約之約定，則
        系爭合建契約之完工期限應以使用執照第1次掛號日為
        準。被上訴人抗辯契約第17條更改處係偽造，但被上訴
        人確有簽署系爭合建契約書，則合建契約書上立契約書
        人甲方之被上訴人印文為真正，且確係由被上訴人自行
        或委託他人所蓋無疑，而上訴人所提反證一中契約第17
        條第1項蓋有被上訴人名字之印文，以肉眼觀察即可知
        該印文與契約立契約書人甲方及其他被上訴人之印文相
        符，被上訴人卻稱其未曾同意該變更及稱該處係被偽造
        云云，除其抗辯絕非事實外，依法應由其就印章遭盜蓋
        一事負責舉證，否則其主張即無理由。
      (2)證人丁○○於本院證稱甲○○就開工展期一事確實知悉
        ，且證人碰到甲○○時，甲○○從未表示反對辦理展期
        ，則展期一事確已經過被上訴人同意。展期申請書上的
        印章是被上訴人自己的印章，上訴人從未保管過，被上
        訴人就建造卷宗內屬於自己之印章曾蓋印多次並不否認
        ，卻只稱開工展期申請書上該次所蓋印文非其自己所蓋
        ，與事理不符。
      (3)系爭合建預售之銷售情形不佳，及開工前幾天剛好碰上
        九二一大地震，當時社會處於極度震驚狀況，發生地震
        後短期內房屋行情絕不可能看好，故工地開始動工後，
        甲○○仍不斷向上訴人戊○○要求不要蓋太快，以便拖
        過該段房市低潮期。而戊○○在合建契約中係負責興建
        工程者，在施工完成並交屋前與被上訴人約定需每月給
        付被上訴人約 3萬元以代替契約第8條第2款本來應給被
        上訴人之400萬元保證金（此即證人邱秀菊所表示甲○
        ○會跟上訴人戊○○拿錢之情形），被上訴人及甲○○
        在完工前每月既可向戊○○領得該款項，亦會以各種理
        由阻止工程之進行，而戊○○為支付工地各項費用，需
        向私人貸款項以應需要，當然希望工程施工越快越好，
        才不會造成資金困難，甲○○就系爭工程既為被上訴人
        之有權代理或表見代理人，甲○○之意思表示被上訴人
        當然應負授權人責任，則上訴人依其意思未加趕工當然
        不能歸責上訴人。
      (4)甲○○更常於工地內指示工人逕行變更建築，造成工期
        至少 2次重大延誤，其並對上訴人稱完工日期只要符合
        政府之規定即可。甲○○於變更設計時同意施工只要不
        超過建造執照所規定之到期日即可，系爭合建曾因甲○
        ○要求變更無法通過檢查、其後需變更回原設計而造成
        延誤工程完工，此為有利於上訴人之二個不同之主張。
        首先，兩造已有完工日期只要申請使用執照時符合建照
        執照之規定即可之新約定，該等約定並係由甲○○明確
        表示、且有以建造執照所定期限為準之作為展延期間之
        約定。而依原法院向台北縣政府調閱之系爭工程使用執
        照卷宗內之使用執照審查表，台北縣政府就上訴人申請
        使用執照加以審查時該表第7項「建照執照或雜項執照
        是否逾期」認為「否，依本府88.6.1(88)北府工建字第
        35471 號函辦理」，故上訴人申請使用執照並未逾期，
        不必負違約責任。
      (5)上訴人係主張證人林聰志之證詞可為二種對上訴人不相
        同但均為有利之主張，由林聰志證詞可知，若無甲○○
        變更之指示，系爭合建會在建造期限前工程就完成並會
        預留1、2個月檢查時間，故甲○○之行為已造成工期延
        誤，且因而延誤了本來最遲可在建造執照規定17個月的
        1 個月以前完成之工程（參建造執照影本，其「規定竣
        工期限」規定17個月之施工期限，以開工日期88年9 月
        30日起算，建造執照之17個月的末日本為90年 2月28日
        ，往前1個月為90年1月31日），遲至90年 4月11日才取
        得使用執照，已延誤了3 個月又10天，原判決卻稱無法
        得知延遲日數若干，該等認定係有錯誤。
      (6)退萬步言，若法院不採納上訴人之被上訴人已同意工期
        展延至只要不超過建造執照規定之期限與上訴人施工並
        無延遲之主張，及認因合建契約有 395日應完工之約定
        而認應審酌上訴人工期延誤之問題，則：
        上訴人交屋予被上訴人之日期係90年 9、10月間，在
          上訴人交屋予被上訴人時，被上訴人從未向上訴人表
          示要追究上訴人遲延之責任，依民法第 504條規定，
          被上訴人請求上訴人給付工程逾期補償金並無依據。
          最高法院雖稱違約金債權於約定之原因事實發生時即
          已獨立存在，但定作人於遲延後受領工作時，若因未
          保留而推定為同意於遲延之效果，則依第 504條規定
          其已不得請求含違約金債權等損害賠償之權利，始符
          合法條之解釋。
        依建築師所附使用執照申請書，上訴人戊○○其實在
          90年2月12日已經竣工，其後因甲○○在5樓建物之隔
          間違反最初之建築設計圖，戊○○只得再自行改正回
          原來之設計圖後並即在90年3月2日向主管機關申請使
          用執照及獲得發給，則計算延遲日期應以90年3月2日
          為準，而非以90年4月11日之使用執照日期。
        系爭工程開工前台灣正好發生九二一大地震，數個月
          內台灣民眾之心理皆處於惶惶不安狀態，更且全台電
          力線路因發生故障並有一相當長時間處於輪流限電狀
          態，戊○○為了不違反開工期限雖然仍於88年 9月30
          日開工，但實際上報開工以後，工地因地震影響使工
          人無法順利尋得及輪流限電等，工地約半年內根本無
          法順利施工，該半年期間屬於天災人力不可抗拒之事
          故，契約原定工期應加以延長。系爭合建契約書第17
          條第 2項規定：「工程逾期時‧‧‧遇天災事變，人
          力不可抗拒之因素或甲方要求變更緣故及同意時不在
          此限，並依第5、6條約定，展延時亦不在此限。」，
          只要遇到天災事變、人力不可抗拒之因素或甲方要求
          變更緣故或同意之情形者，在一定合理期間內工程即
          可不算逾期，負責興建之一方可不支付逾期金，則施
          工期限應由 395日（即1年1個月）延長至1年7個月，
          自88年9月30日起計算即應算至90年4月30日止。
    3.若法院未依合建契約第17條第2項酌予延長工期，請依民
      法第227條之2第1項及民法第252條規定免除或酌減上訴人
      依合建契約可能需負之逾期補償金責任，至少請減少至10
      分之1較合理。上訴人另主張以現已到期對被上訴人 50萬
      元保證金及利息債權為違約金之抵銷，抵銷之後尚有剩餘
      時，被上訴人仍應返還該剩餘部分之保證金。
  (三)戊○○除移轉Ｄ棟1樓以外之答辯部分（即丙○○○2人上訴
    人）：
    1.戊○○未施作花格磚圍牆、電動鐵捲門並無違約，就門窗
      之施作亦未違反契約約定，不需負賠償責任。
    2.丙○○○ 2人縱可請求戊○○損害賠償，其請求賠償之時
      效亦已罹於消滅時效。丙○○○ 2人附帶民事起訴既不合
      法即無中斷時效效力，亦無得延長 6個月之情形，且民法
      承攬1年之時效為除斥期間亦無中斷情形。
  (四)針對丙○○○ 2人主張戊○○偽刻印章並盜蓋於開工展期申
    請書部分：
    戊○○於原審提出時，丙○○○ 2人當時未主張證物不實，
    一見原判決對其不利，於第二審級才為偽造之主張，依民事
    訴訟法第447條第1項規定該主張並不可採。
    理  由
一、丙○○○2人起訴主張：
    丙○○○2人於87年3月31日與戊○○簽訂系爭合建契約，約
    定系爭房屋為丙○○○2人與戊○○共有（應有部分各1/2）
    。再依系爭合建契約第13條約定以己○○為起造人，將系爭
    房屋信託登記（第一次登記）於己○○名下。嗣經再三催告
    ，己○○均拒不辦理所有權移轉登記予丙○○○ 2人，爰依
    起訴狀做為終止信託契約意思表示，併依信託契約關係請求
    己○○將系爭房屋移轉登記予丙○○○2人。又系爭房屋之
    原始出資起造人既非己○○，竟登記於己○○名下，依不當
    得利法律關係，己○○亦應返還丙○○○2人。上訴後主張
    終止與戊○○間之委託銷售契約，請求將系爭建物移轉登記
    予戊○○名義後，再移轉登記為丙○○○2人共有。又，戊
    ○○履行系爭合建契約有遲延及瑕疵，請求損害賠償
    5,331,129元及法定遲延利息等語。
二、己○○則以：其與丙○○○2人間無任何信託契約關係，自
    無本於信託契約負返還義務可言。實則其乃基於丙○○○2
    人與戊○○間之系爭合建契約第13條及合建房屋分配協議書
    第1條約定，經戊○○指定而為系爭房屋登記名義人，亦無
    何不當得利可言。
    戊○○則以：系爭房屋未遲延完工，亦無瑕疵等語置辯；並
    反訴請求丙○○○2人應各返還保證金25萬元及利息。
三、兩造不爭執之事項：
  (一)系爭合建契約書（即原證一），除契約末尾四項手寫附註說
    明外，其餘部分形式為真正。合建房屋分配協議書（原審卷
    卷一第76及77頁）形式為真正。
  (二)系爭建造執照（87樹建字1103號建造執照）於87年12月18日
    核准，87年12月30日領照；期間於88年6 月10日申請開工展
    期，經主管機關核准展期於88年9 月30日開工；系爭使用執
    照（90樹使字第217 號使用執照）於90年4 月11日核發等情
    ，有建築執照、開工展期申請書、台北縣政府工務局簽、使
    用執照影本各一份在卷可佐。
  (三)系爭房屋以己○○為原始起造人申請建照，進而為第一次所
    有權登記等情，經原法院依職權調閱系爭建照執照全卷核對
    屬實。
  (四)戊○○已依合建契約第8條約定共交付5,000,000元保證金予
    丙○○○2人。依合建契約第9條約定，保證金之退還方式為
    ：(1)領得使用執照7日內，退還2,000,000元。(2)房屋興建完
    成點交房屋時，丙○○○2人應將所餘保證金3,000,000元一
    次退還戊○○。然其中4,000,000元因另有約定，暫不返還
    ，惟其餘1,000,000元（應於領得使用執照後 7日內即90年4
    月24日前返還），丙○○○ 2人僅於90年12月返還其中50萬
    元，其餘50萬元迄未返還。
四、兩造爭點之論述：
  (一)按「訴之變更或追加，非經他造同意，不得為之。但第 255
    條第1項第2款至第6款情形，不在此限。」民事訴訟法446條
    第1項定有明文。上訴人丙○○○2人起訴時根據信託契約、
    不當得利之法律關係請求己○○將系爭房屋所有權應有部分
    2 分之1移轉登記為丙○○○2人共有，上訴後，主張終止與
    戊○○間委託銷售契約，同樣請求己○○移轉登記。上訴人
    丙○○○2人既均係本於合建房屋分配協議書之同一基礎事
    實為相同之請求，雖然被上訴人不同意上訴人上訴聲明之變
    更，仍應准許，合先敘明。
  (二)丙○○○2人請求己○○、戊○○移轉所有權部分：
    1.依兩造之合建房屋分配協議書第1條約定「‧‧‧1 樓D棟
      為雙方共同持有待銷售後扣除增值稅後補貼100,000元予C
      棟1樓‧‧‧」；第2條約定「‧‧‧1樓D棟共同持有部分
      ，甲方（即丙○○○2人）同意委託乙方（即戊○○）銷
      售後扣除增值稅，再依第1條約定互補之。」；第3條則約
      定「起造人名義登記，雙方同意於申請建照時得以甲乙雙
      方或其指定第三者為申請建照名義人」（原審卷一第76-
      77頁）。參酌系爭房屋乃以己○○為原始起造人申請建照
      ，進而為第一次所有權登記，可認丙○○○ 2人與戊○○
      簽訂合建房屋分配協議書時，就系爭房屋之分配方式，應
      係約定授權由戊○○指定登記名義人，並委託戊○○銷售
      ，再於銷售後按照協議書第1條約定分配價金，故本於合
      建房屋分配協議書約定，戊○○僅有出售及分配價金義務
      ，而無移轉系爭房屋應有部分2分之1予丙○○○2人之義
      務。
    2.丙○○○ 2人上訴後主張終止與戊○○間之委託銷售契約
      ，因戊○○將系爭房屋借名登記於己○○名下，丙○○○
      2 人代位戊○○終止與己○○間之借名登記之法律關係，
      請求己○○移轉房屋所有權為戊○○名義，戊○○再移轉
      登記為丙○○○2人共有，應有部分各 4分之1云云。惟查
      ，依合建房屋分配協議書第1條約定，丙○○○2人與戊○
      ○在分配價金前，D棟1樓應補貼C棟1樓10萬元，縱令丙○
      ○○ 2人終止與戊○○之委託銷售契約，亦必須先行結算
      始能請求分配房屋。次按「債務人怠於行使其權利時，債
      權人因保全債權，得以自己之名義，行使其權利。」民法
      第242條固定有明文。本件丙○○○2人主張戊○○怠於行
      使權利，丙○○○2人乃代位戊○○終止與己○○間之借
      名登記。然，給付無確定期限者，應先定期催告債務人履
      行債務。系爭房屋分配協議書並未約定戊○○何時應移轉
      房屋所有權，即給付期限並不確定。丙○○○2人僅以上
      訴理由狀之送達作為終止委任契約之意思表示，既未定期
      催告促使給付期限之到來，在給付期限未確定前遽謂戊○
      ○怠於行使權利，代位戊○○終止與己○○間之借名登記
      契約，進而直接請求戊○○移轉房屋所有權，於法自有未
      合，不應准許。
  (三)關於丙○○○2人主張戊○○履行系爭合建契約有遲延及瑕
    疵，請求戊○○賠償(1)工程逾期款4,370,579元。(2)未依約
    設置花格磚圍牆87,700元。(3)未依約設置鐵捲門118,350 元
    。(4)門窗部分754,500元等情，茲分述如下：
    1.有關遲延違約金部分：
    (1)按因可歸責於承攬人之事由致工作遲延者，定作人於受領
      工作時，若未聲明保留，依民法第504 條規定，定作人固
      不得再依民法第502 條、第503 條或一般遲延之規定，請
      求減少報酬、解除契約或損害賠償，惟雙方約定之違約金
      債權，於約定之原因事實發生時，即已獨立存在，定作人
      於遲延後受領工作時，縱因未保留而推定為同意於遲延之
      效果，應不影響於已獨立存在之違約金債權（最高法院88
      年度台上字第940號判決意旨參照）。查丙○○○2人與戊
      ○○就工作遲延已為違約金約定（詳合建契約第17條），
      按諸前開判決意旨，丙○○○ 2人之違約金債權自不因其
      於受領時未保留而消滅。另於系爭合建契約中，既就工作
      遲延之違約金已為特別之約定（即第17條），則與合約中
      24條所定違約罰則（概括規定），自僅得擇一行使，而非
      二者併存。丙○○○ 2人主張第17條及第24條違約罰則，
      性質上分屬賠償性違約金及懲罰性違約金，契約之真意為
      「如他方違約，則另一方除可要求沒收或返還違約金，尚
      可請求其他之賠償。」云云。惟查，綜觀契約全文，並無
      丙○○○ 2人所主張之第17條及第24條得併為請求之約定
      ，丙○○○2人所謂兩造之真意如何，僅係丙○○○2人一
      方臨訟之說詞，丙○○○2人既未舉證以實其說，復為戊
      ○○所否認，丙○○○2人此部分主張，委無可採。
    (2)合建契約書第17條第1項約定「１建造執照領照日即由甲
      方(指丙○○○2人）交地與乙方（指戊○○），乙方應於
      1 個月內開工，自開工日期395日曆天完成該項工程，上
      述工程完工以使用執照第1次掛號日為準，施工期間一切
      公共安全由乙方負責。２工程逾期時，每逾1天應支付甲
      方分得房屋總售價千分之1計算逾期補償金，唯遇天災地
      變，人力不可抗拒之因素或甲方要求變更緣故時不在此限
      ，並依第5、6條約定展延時亦不在此限。」。（原審卷二
      第52頁）。查：
      系爭建築執照乃於87年12月30日領照，依系爭合建契約
        約定，戊○○原應於1個月內開工，惟戊○○抗辯：經
        全體起造人（包含丙○○○ 2人在內）同意後，始向主
        管機關申請開工展期，經主管機關核准延至88年 9月30
        日開工等情，既提出開工展期申請書、台北縣政府工務
        局簽各 1份，且核與原法院院依職權調閱前開建築執照
        核對屬實（其上丙○○○ 2人之印文與申請建築執照時
        所使用之印文相符），已足認戊○○就所抗辯事實，盡
        舉證之責。而應由否認同意延期開工之丙○○○ 2人，
        就其印文係遭盜蓋之事實，負舉證之責。然此部分既未
        據丙○○○2人提出相關證據供本院參酌，丙○○○2人
        前開主張，自無可採。即丙○○○2人與戊○○既合意
        展延開工日期，前開展延期間自不屬可歸責戊○○所致
        開工遲延，戊○○就此部分並無遲延賠償責任。
      戊○○抗辯工程完工時間之約定業經兩造變更成以「使
        用執照第1 次掛號日為準」，乙○○並於修改處蓋章，
        業據戊○○於95年4月6日本院行準備程序時提出合建契
        約書原本為證，經丙○○○ 2人之訴訟代理人當庭核對
        確與戊○○提出之影本（原審卷二第52頁）相符（本院
        卷第82頁反面）。丙○○○2人雖主張契約書第 17條更
        改處係偽造、印章遭盜刻，其未曾同意變更且不知情云
        云。經查，更改處蓋用之未美虹印文以肉眼觀察與契約
        書上之印文相符，丙○○○ 2人於第一審主張印章遭盜
        蓋（原審卷二第16頁），足認印章為真正，於本院又主
        張印章遭盜刻（本院言詞辯論卷），即印章為偽造，前
        後之主張互相矛盾，已難憑信，且其未能就印章遭盜蓋
        、盜刻之變態事實舉證以實其說，其抗辯洵難採信。
      承前述，以核准開工日88年9月30日起算，395個日曆天
        係至89年10月30日止，戊○○迄90年3月2日始向主管機
        關申請使用執照（本院卷第76頁），共遲延 122日。戊
        ○○抗辯：係因丙○○○ 2人之代理人甲○○之要求，
        才慢慢施工，且戊○○早於90年2月12日即完成建築，
        肇於甲○○將五樓隔間變更，戊○○不得已再改回來，
        依法向主管機關申請，才獲得使用執照云云。經查，戊
        ○○聲請傳訊之證人林聰志固於原法院到庭證稱：系爭
        合建工程中伊係水電工程之承包人，工程進行從頭至尾
        伊均會在場，工程進行中如果雙方有意見，伊就會轉知
        建設公司，就伊了解甲○○代表地主，時常在工地指示
        如何施作。（甲○○有無特別指示變更那部分工程？）
        因為朱先生要使用五樓，大概在89年4、5月時在配樓管
        路時，有指示預留管線。一直到89年9、10月時，5樓的
        隔間又變，因為建照的時間快到了，曾有協商，朱先生
        要求按他的指示隔間，但不要超過建照的時間，但是檢
        查的時候不會通過，因為與原圖不同，後來好像又變回
        去，才會通過。如果沒有變更工程，通常會在建照期限
        之前工程完成，並預留1、2個月檢查時間。伊沒有聽到
        甲○○先生說要延期的問題等語。證人邱秀菊，則稱：
        先前有聽到甲○○與戊○○說要賣預售屋，慢慢蓋房子
        的事，應該是在開工之前講的等語（原審卷二第64、65
        頁）。依證人邱秀菊所證述內容，應係指前述展延開工
        日期一事，與開工後之施工進度無涉。而依證人林聰志
        之證詞，固足確認甲○○係代理地主（即丙○○○2人
        ）參與合建事務之執行，並曾就五樓部分為變更隔間之
        指示，惟此部分變更之指示，是否因而致工期全面往後
        延遲？倘有延遲其日數若干？及二者間之相當因果關係
        ？單由證人前開證詞「‧‧‧要求按他的指示隔間，但
        不要超過建照的時間，沒有聽到甲○○先生說要延期的
        問題」等語，並不足為遲延工期結果，係肇因於丙○○
        ○ 2人或其代理人之指示，不可歸責於戊○○等情之佐
        證。戊○○抗辯依林聰志之證詞足證明其未逾期完工云
        云；但林聰志既未聽到甲○○談到延期的問題，如何證
        明丙○○○ 2人或其代理人已同意延期完工？矧，契約
        書第17條為變更時，既經丙○○○ 2人同意蓋章，業如
        本院上開認定，如嗣後兩造再達成延長工期之合意，何
        以不再加註於契約書上？則戊○○此部分之抗辯，違反
        常情，並不足採。丙○○○ 2人主張戊○○應就遲延完
        工，依合建契約第17條規定負賠償之責，於法自無不合
        。
      丙○○○2人主張：依工程造價1/2計算為5,610,500元
        （11,2 21,000*1/2=5,610,500；衡諸一般經驗法則，
        工程造價應較房屋售價低，故丙○○○ 2人以低於合建
        契約約定之基準請求，應無不合，此部分亦為戊○○所
        未爭執。按約定之違約金額過高者，法院得減至相當之
        數額，為民法第 252條所明定，此規定乃係賦與法院得
        依兩造所提出之事證資料，斟酌社會經濟狀況並平衡兩
        造利益而為妥適裁量、判斷之權限。戊○○主張系爭工
        程開工前台灣正好發生九二一大地震，數個月內台灣民
        眾之心理皆處於惶惶不安狀態，戊○○為了不違反開工
        期限雖然仍於88年 9月30日開工，但實際上報開工以後
        ，工地因地震影響使工人無法順利尋得及輪流限電等因
        素，工地約半年無法順利施工，該半年期間屬於天災人
        力不可抗拒之事故，戊○○主張該半年應自工期中扣除
        ，因戊○○未具體證明輪流限電以致半年無法施工之事
        實，其主張扣除工期固不可採。但九二一大地震造成整
        體經濟之不振乃不爭之事實，如以原約定之基準計算違
        約金，對戊○○稍有不公，爰依職權核減為原約定金額
        之10分之9。戊○○遲延共122日，每日千分之0.9，合
        計戊○○應賠付之違約金為616,033元（5,610,500×
        122 ×0.09% = 616,033）（元以下四捨五入）。
    2.有關丙○○○2人請求戊○○賠償(1)未依約設置花格磚圍
      牆87,700元；(2)未依約設置鐵捲門118,350元；(3)門窗部
      分754,500元部分：
    (1)關於花格磚圍牆部分，戊○○抗辯系爭合建案於施工過程
      中因合建土地前後地界相鄰，於緊鄰地界處均有增建，且
      已有圍牆之設置，戊○○為避免因有退讓致相鄰土地有侵
      越土地界線之情事，並求外觀統一，即於興建圍牆時指示
      施工師傅沿前開增建部分築水泥圍牆。甲○○於興建圍牆
      時在場且未提出異議，而實際施作之水泥圍牆之成本並未
      低於花格磚圍牆。有關電動捲門部分，戊○○抗辯係於簽
      約後，丙○○○2人認電動鐵捲門已落伍不流行，要求更
      改為鋁門窗，由所有起造人共同委任之建築師依丙○○○
      2 人之要求改繪設計圖後，送主管機關審認並領得建築執
      照。有關門窗部分，戊○○抗辯浴室部分採用價格較高且
      耐潮之塑鋼門，自無交付另賠償廁所門之義務；而外窗部
      分，戊○○係向具有CNS正字標誌之九州鋁業股份有限公
      司訂購施作，並未違反契約義務等語。經核戊○○之抗辯
      尚堪採信，難認戊○○有何違約事實，丙○○○2人主張
      戊○○違約進而依契約第24條沒收保證金，已難謂有據。
    (2)次按定作人之瑕疵修補請求權、修補費用償還請求權、減
      少報酬請求權、損害賠償請求權或契約解除權，均因瑕疵
      發見後一年間不行使而消滅，民法第514條第1項定有明文
      。該條所指權利，屬形成權之性質，該條項所定之1年期
      間為除斥期間（最高法院71年台上字第2996號判例參照）
      。丙○○○2人主張其曾提起附帶民事訴訟有時效中斷之
      適用云云，自無可採。系爭合建契約，由丙○○○2人提
      供土地，戊○○出資興建，就興建房屋部分，依實務見解
      應適用承攬之規定。丙○○○2人雖主張其係依民法第227
      條為請求權基礎，不受1年除斥期間之限制云云。然，民
      法「承攬」之章節既特別定有短期除斥期間之規定，立法
      意旨當係凡關於「承攬」事務應早日確定當事人之關係，
      自應優先適用「承攬」章節有關之規定。
    (3)丙○○○ 2人自認其於91年4月2日即獲戊○○交付所分得
      房屋（所主張前開瑕疵均遲至交屋時即明顯可發見），則
      其遲至92年 7月間始提出附帶民事訴訟為主張（本院92年
      度附民字第318號），早罹1年除斥期間。是戊○○抗辯：
      丙○○○ 2人不得再為此部分修補及損害賠償請求，自屬
      有據。即丙○○○2人前開請求為無理由，應予駁回。
  (四)戊○○所為抵銷之抗辯：
    戊○○主張90年4月11日取得房屋之使用執照，依契約書第8
    條規定，丙○○○2人應於7日內返還保證金（原審卷一第12
    頁），丙○○○ 2人亦自認尚有50萬元未返還，但以戊○○
    違約保證金得以沒收云云置辯。而丙○○○ 2人係不得主張
    戊○○違約而沒收保證金，本院業認定如前，從而，戊○○
    請求返還保證金50萬元及自90年 4月25日起依法定利率計算
    之利息，洵屬正當。惟，戊○○因遲延完工應給付丙○○○
    2人616,033元，則戊○○主張以此金額抵銷，應予准許。就
    50萬元自90年4月25日起依週年利率5%計算遲延利息至94 年
    1月17日（即起訴狀繕本送達之日，原判決命戊○○給付之
    616,033元遲延利息自94年1月18日起算）止共3年8月又24
    日，利息為93,320元〈計算式500000×5%＝25000（一年）
    25000÷12＝2083（一月）2083÷30＝69（一天）25000×3
    ＋2083×8＋69×24＝93,320〉經抵銷結果，戊○○應給付
    之金額為22,713（616,033－500,000－93,320＝22,713。
五、綜上所述，丙○○○ 2人本於合建契約約定請求戊○○給付
    22,713元及自起訴狀繕本送達翌日（94年 1月18日）起至清
    償日止，按年息5%計算之利息，為有理由，應予准許。丙○
    ○○2人逾此部分之請求及戊○○反訴請求丙○○○2人返還
    保證金50萬元，經行使抵銷權後，已無可請求之金額，為無
    理由，應予駁回。原審就超過22,713元部分，為戊○○敗訴
    之判決，並為假執行之宣告，自有未洽。戊○○上訴意旨就
    此部分指摘原判決不當，求予廢棄改判，為有理由。至於上
    開應准許部分，原審判命戊○○給付，核無違誤，戊○○上
    訴意旨，就此部分，仍執陳詞，指摘原判決不當，求予廢棄
    ，為無理由，應駁回其上訴。至於丙○○○ 2人就其敗訴部
    分上訴，並為訴之變更，均為無理由，應予駁回。本判決命
    戊○○給付之金額為22,713元，原判決所命供擔保假執行及
    免假執行之金額應分別減縮為7,000元及22,713元。
六、本件事證已臻明確，兩造其餘攻擊防禦方法，經審酌後，或
    與本件無涉，或與判決結果不生影響，毋庸一一論列。
七、據上論結，本件之戊○○之上訴為一部有理由，一部無理由
    ，丙○○○ 2人之上訴及變更之訴為無理由，依民事訴訟法
    第450條、第449條第1項、第79條、第78條，判決如主文。
中    華    民    國    95    年    7     月    26    日
                  民事第二庭  審判長法  官  吳謙仁
                                    法  官  李瓊蔭
                                    法  官  蘇瑞華
正本係照原本作成。
戊○○不得上訴。
丙○○○2人如不服本判決，應於收受送達後20日內向本院提出
上訴書狀，其未表明上訴理由者，應於提出上訴後20日內向本院
補提理由書狀（均須按他造當事人之人數附繕本）上訴時應提出
委任律師或具有律師資格之人之委任狀；委任有律師資格者，另
應附具律師資格證書及釋明委任人與受任人有民事訴訟法第466
條之1第1項但書或第2項（詳附註）所定關係之釋明文書影本。
中    華    民    國    95    年    7     月    27    日
                                    書記官  賴以真
附註：
民事訴訟法第466條之1（第1項、第2項）：
對於第二審判決上訴，上訴人應委任律師為訴訟代理人。但上訴
人或其他法定代理人具有律師資格者，不在此限。
上訴人之配偶、三親等內之血親、二親等內之姻親，或上訴人為
法人、中央或地方機關時，其所屬專任人員具有律師資格並經法
院認為適當者，亦得為第三審訴訟代理人。
附表
┌───────────────┬─────────┐
│建號                          │ 應移轉之應有部分 │
├───────────────┼─────────┤
│台北縣樹林市○○段2599號      │   2分之1         │
│（門牌號碼台北縣樹林市○○街  │                  │
│  140巷31號1樓）              │                  │
├───────────────┼─────────┤
│台北縣樹林市○○段2602號      │   20萬分之6359   │
└───────────────┴─────────┘


司法院資訊處製作；財團法人民間司法改革基金會備份。
